【裁判字號】    98,交聲,1027
【裁判日期】    980910
【裁判案由】    交管條例聲異
【裁判全文】
臺灣板橋地方法院交通事件裁定        98年度交聲字第1027號
原處分機關  交通部公路總局臺北區監理所
異  議  人  建盟大有限公司
法定代理人  連建盟
上列受處分人因違反道路交通管理處罰條例案件，對於交通部公
路總局臺北區監理所民國98年4 月7 日所為之北監自裁字裁40-A
EX423063號裁決處分（原舉發通知單號碼：臺北市政府警察局北
市警交字AEX423063號），聲明異議，本院裁定如下：
    主  文
原處分撤銷。
建盟大有限公司汽車所有人，汽車裝載貨物超過核定之總重量，
處罰鍰新臺幣肆萬元，並記汽車違規紀錄壹次。
    理  由
一、原處分意旨略以：異議人即受處分人所屬司機於民國97年12
    月30日15時50分駕駛車號288-QM之自用一般大貨車，行經臺
    北市○○路○段與向陽路口處，經臺北市政府警察局南港分
    局員警攔停稽查，於會同駕駛人至附近臺北市○○區○○街
    172 號「中華地磅」處過磅結果，總重量為35.560公噸，已
    超過核載總重21公噸，遂予當場掣單舉發，嗣異議人提出申
    訴，經交通部公路總局臺北區監理所（下稱原處分機關）函
    請舉發警局調查結果，仍認受處分人確有「裝載混泥土經司
    機同意前往過磅總重21公噸過磅為35.560公噸，超載14.560
    公噸」之違規事實，乃依道路交通管理處罰條例第29條第3
    項及第63條之規定，於98年4 月7 日以北監自裁字裁40-AEX
    423063號裁決書裁處受處分人罰鍰新臺幣（下同）4 萬元，
    併記違規點數1 點。異議人於98年4 月9 日收受裁決書後，
    旋於同月13日提出本件異議。
二、異議理由略以：監察院於92年間曾經對臺北市政府警察局提
    出糾正案，其內容認為地磅業者必須領有營利事業登記，並
    由警方依據政府採購法辦理委託事宜，程序上始屬合法，才
    能避免不肖員警與民營業者為不當勾結之弊端。但本案負責
    測量之地磅業者為「中華地磅」，該地磅業者未有任何營利
    事業之登記，已違反監察院糾正案之要求，且臺北市政府警
    察局迄今並無「領有營利事業登記證並經本局依政府採購法
    辦理委託」之地磅業者之事實，業為該局所自承，因此「中
    華地磅」顯非臺北市政府警察局依政府採購法所辦理之委託
    業者，更非屬「領有營利事業登記證」之單位，即非屬合法
    之地磅業者，從而舉發員警所稱之「合格檢定書」是否真實
    ？檢定是否在有效期間內？均屬可疑，此檢驗程序已有瑕疵
    ，公正性顯容質疑，實不足作為處罰異議人之依據。又依據
    道路交通管理處罰條例第29條之2 第4 項規定，必須「行經
    有地磅處所一公里內」之前提下，員警始有「指揮過磅」、
    「強制過磅」之權力，是本件之處罰並無合法依據，為此聲
    明異議，請求撤銷原處分等語。
三、按汽車裝載貨物超過核定之總重量、總聯結重量者，處汽車
    所有人罰鍰，並記汽車違規紀錄1 次；有上開情形者，應責
    令改正或當場禁止通行，並處1 萬元罰鍰，超載10公噸以下
    者，以總超載部分，每1 公噸加罰1 千元；超載逾10公噸至
    20公噸以下者，以總超載部分，每1 公噸加罰2 千元；超載
    逾20公噸至30公噸以下者，以總超載部分，每1 公噸加罰3
    千元；超載逾30公噸者，以總超載部分，每1 公噸加罰5 千
    元，未滿1 公噸以1 公噸計算，道路交通管理處罰條例第29
    條之2 第1 項、第3 項定有明文。
四、經查：
  (一)異議人所屬司機於97年12月30日15時50分駕駛車號288-Q M
    之自用一般大貨車，行經臺北市○○路○段與向陽路口處，
    經臺北市政府警察局南港分局員警攔停稽查，於會同駕駛人
    至附近臺北市○○區○○街172 號「中華地磅」處過磅結果
    ，總重量為35.560公噸，已超過核載總重21公噸，遂予當場
    掣單舉發等情，有臺北市政府警察局97年12月30日北市警交
    字AEX423063 號舉發違反道路交通管理事件通知單、交通部
    公路總局臺北區監理所98年4 月7 日北監自裁字裁40-AEX42
    3063號裁決書各1 份在卷可稽。
  (二)異議人雖以前揭情詞置辯。然查：
  1.政府委託民間過磅業者協助取締超載違規，其原因無非係因
    貨車車體龐大，載重均以公噸為單位，一般磅秤根本無法量
    重，故為測量貨車重量並配合貨車大且重之特性，此類量重
    器具均係於地面設置，令貨車駛停其上再據以測量，此即所
    謂之地磅。惟地磅設備特殊且須占用一定土地面積，故在覓
    地不易及其他技術上無法克服之情況下，公路主管機關實際
    上不可能四處設置地磅，隨時檢測過往貨車之載重情況，故
    為避免警察局使用活動地秤做為過磅取締違規超載造成爭議
    ，並輔警察局執法器材之不足，調查協調民營固定地磅同意
    或簽約供警察局執勤員警使用，故過磅處所除公設地磅外，
    經有中央標準局認證之民間過磅業者，亦無不可。再者，異
    議人所屬司機駕駛系爭車輛裝載貨物，依前開規定，本負有
    依交通勤務警察之指揮停車過磅之義務，且行政程序法第36
    條規定：「行政機關應依職權調查證據，不受當事人主張之
    拘束，對當事人有利及不利事項一律注意。」準此，行政程
    序法有關證據之調查係採職權進行主義，由行政機關依職權
    運用可掌握之資料來源，以闡明事實之存在或不存在，故其
    得使用之證據方法，原則上應不受限制，至於調查方法為何
    ，自應由該管機關視具體個案需要選擇之（參照法務部91年
    10月24日法律字第0910037755號函），而汽車裝載貨物超過
    核定之總重量、總聯結重量，應予處罰，係法律明文規定，
    是舉發機關指揮異議人之車輛前往中華地磅站過磅，不過為
    其取締超載之舉證方式而已，其合法性自無庸置疑。且交通
    警察掣單舉發違反道路交通管理處罰條例所列之違規事實，
    本質上為行政處分，係公務員基於職務上之權力，依法就特
    定之具體事件所為之具公法上效果之單方面行政行為，基於
    公務員為公法上行為具有公信力之原則，該行政行為當可被
    推定為真正，其據以依法處分之事實認定亦為正確無誤，本
    此公信原則，乃立法者賦予行政機關制定違反道路交通管理
    事件統一裁罰基準及處理細則，使勤務警員得當機處分，以
    達其維護交通秩序、安全之行政目的。本案舉發員警當時於
    前揭路段執行「護道專案」勤務，見本件異議人所有之大貨
    車，於前揭時地經執行取締超載勤務之員警發現有裝載超重
    之嫌，經駕駛人同意前往中華地磅過磅總重35.560公噸，較
    核定之總重量21公噸，超載14.560公噸之事實，是以該違規
    事實明確逕行舉發，而遍閱全部卷證，又查無任何相關資料
    足以佐證本案警員開單舉發有如何不實之處，自堪認其所為
    之舉發正確無誤。
  2.且按度量衡專責機關得對法定度量衡器施予檢定；應經檢定
    之法定度量衡器，未經檢定合格，或未依前條規定重新申請
    檢定合格者，不得為計量使用或備置，度量衡法第14條、第
    20條定有明文。又地磅係屬度量衡器，依上揭之規定，應受
    主管機關檢定，於檢定合格之範圍，即得為計量使用，以確
    保公務檢測之公正與公共安全：換言之，公家機關取締上開
    超載之違規，所依據之地磅儀器，如已藉由前述專業公權力
    機關之認證，擔保測量值之正確性後，自足以確保人民對於
    測量值之信服。執此，本件異議人所有上開車輛於前揭時、
    地，經警方攔下至位於臺北市○○區○○街172 號「中華地
    磅」處過磅，經警核對該車行車執照，其上記載該車載重核
    重為21公噸，但過磅秤得35.560公噸，超載14.560公噸，而
    該地磅站所使用之地磅器號為L7574 ，規格屬UM C-600固定
    地秤，係經經濟部標準檢驗局於97年10月31日檢驗合格，有
    效期限至98年10月31日止，此有臺北市政府警察局南港分局
    98年6 月16日北市警南分交字字第09830730900 號函暨經濟
    部標準檢驗局度量衡檢定合格證書1 份附卷可稽。故前揭舉
    發機關所使用之地磅，在上開時、地度量異議人所有車號28
    8-QM自用大客車時，既經國家檢驗標準檢測通過，且在檢定
    合格有效期限內，量測出之數據即合乎國家標準規定，其合
    法性及適用性堪認均符合檢驗及使用規範，所磅出系爭車輛
    總重為35 .560 公噸，應係無誤，則舉發機關以此數據舉發
    系爭車輛超載之違規情事，核屬有據。
  3.再以中華地磅所登記雖未領有營利事業登記證，然舉發機關
    所使用之地磅，依現有之法令並未限制一定需由業經設立登
    記之營利事業機構方得架設，本件異議人違規之事實，既屬
    明確，異議人縱未領有營利事業登記證，亦仍不影響違規事
    實之認定，對於舉發之效力亦無生影響。至異議人所舉之監
    察院糾正案內容，僅為監察院針對92年間臺北市政府警察局
    交通大隊因執行「加強取締砂石、土方車執行作為專案」過
    程草率，內部會計審核稽核未盡落實，核有違失案提出糾正
    ，蓋監察院之糾正權係對行政院及行政院所屬各機關的工作
    及設施，有違法或失職時，經監察院有關委員會審議後，移
    送行政院或有關部會，督促其注意改善，因此，糾正權性質
    乃屬事後之監督權，對行政機關許多違法失職之工作及設施
    ，於事後指正或「促其注意改善」而已，故監察院固於92年
    間曾對臺北市政府警察局前揭專案提出糾正，並經內政部於
    前揭糾正案之復文內表示：「另未來如有合格民間地磅業者
    可委託過磅時，該局交通警察大隊當確依政府採購法相關規
    定辦理委辦事宜」等語，然此對於本件異議人是否有前揭超
    載違規行為之認定顯不生任何影響，無法比附援引認為本件
    舉發機關以尚未取得營利事業登記證之中華地磅處地磅進行
    過磅之程序，即屬違法。異議人據此爭執舉發過程之合法性
    ，顯係轉移案件爭點，尚無足採，尚難依此解免其所有之車
    輛超載之違規責任。
  4.至於異議人所指原舉發單位違反同條例第29條之2 第4 項規
    定強制過磅部分，按該項規定：「汽車裝載貨物行經設有地
    磅處所1 公里內路段，未依標誌、標線、號誌指示或不服從
    交通勤務警察或依法令執行交通稽查任務人員之指揮過磅者
    ，處汽車駕駛人新臺幣1 萬元罰鍰，並得強制其過磅」，乃
    在處理汽車駕駛人不服指揮過磅時，得由執勤人員以裁處駕
    駛人罰鍰並強制過磅之方式解決，與本件異議人係因所有之
    車輛違規超載，而以汽車所有人之身分經裁罰之上開依據並
    不相同。本件異議人所有之車號288-QM號自用一般大貨車，
    由駕駛人陳永諒所駕駛，於上開時地超載之事實既已如前述
    ，異議人此部分辯解亦無可採。
  (三)是異議人前開辯詞，均不足採，本件事證明確，其違規之事
    實，洵堪認定。
五、綜上所述，受處分人所有之上揭車輛，確有裝載貨物超過核
    定總重量之違規行為，既經認定，且本件超載重量為14.560
    公噸（35.560-21=14.560），依道路交通管理處罰條例第29
    條之2 第3 項之規定，超載逾10公噸至20公噸以下者，以總
    超載部分，每1 公噸加罰2 千元，未滿一公噸以一公噸計算
    ，故本件以15公噸計，應另加罰3 萬元，是原處分機關依前
    揭道路交通管理處罰條例第29條第1 項第1 款規定，以北監
    自裁字第40-AEX423063號，裁處異議人罰鍰4 萬元，於法並
    無不合。惟如前所述，行為人有違反道路交通管理處罰條例
    第29條第1 項第1 款規定之行為者，尚須依同條第2 項規定
    ，併記汽車違規紀錄一次，迺原處分機關漏未於上揭裁決書
    之處罰主文欄上記載併記上揭汽車違規紀錄一次（本院卷內
    之原處分機關裁決書參照），且另在裁決書上記載「並依第
    63條記違規點數一點」，顯認為允洽，其所為裁處，即於法
    未合。從而異議人向本院提出異議，指摘原處分不當，雖無
    理由，然原處分既有前述不當之處，自應由本院將之撤銷，
    自為妥適之裁定如主文第二項所示，以資適法。
據上論斷，應依道路交通案件處理辦法第20條前段，裁定如主文
。
中    華    民    國    98    年    9     月    10    日
                  交通法庭法  官  邱景芬
以上正本證明與原本無異
如不服本裁定應於送達後5日內向本院提出抗告狀
                          書記官  周百川
中    華    民    國    98    年    9     月    10    日


司法院資訊處製作；財團法人民間司法改革基金會備份。
